---
title: Initiation à `R`
subtitle: DU Dataviz
output:
    html_document:
        toc: true
        toc_float: true
        toc_depth: 3
---

```{r setup, include=FALSE}
knitr::opts_chunk$set(echo = TRUE)
```

Dans ce document sont présentés les concepts principaux du logiciel `R` (éléments de langage, données manipulées, manipulation de données, ...). 


## Présentation de R et de son environnement

Le logiciel **R** est un langage dédié à la statistique. Celui-ci est interprété (i.e. exécuté à la volée). Pour simplifier son utilisation, il est possible d'écrire des scripts contenant plusieurs commandes à exécuter. Il a l'avantage d'être open source, et surtout d'être très utilisé par la communauté scientifique. Toute nouvelle méthode statistique a très rapidement une implémentation dans ce langage, ce qui n'est pas le cas pour d'autres langages.

Pour simplifier le développement de programme R, il est nécessaire d'avoir une interface graphique (appelée aussi *GUI*). Celle offerte par R est très simpliste et beaucoup préfèrent utiliser **RStudio**, à juste titre. Cet outil permet de réellement fluidifier le travail avec ce langage.

Enfin, R, dans l'esprit open source, offre la possibilité de charger des paquets (ou *packages* ou *library*) afin d'étendre ses possibilités. Il en existe un très grand nombre sur le site du **CRAN**, parfois redondants entre eux. Pour cette session, nous allons utiliser les paquets contenus dans `tidyverse`, qui est une collection de librairies très bien faites et adaptées pour la *Data Science*.

Voici quelques liens intéressants pour ce cours:

- [R](http://www.r-project.org)
- [RStudio](http://www.rstudio.com)
- [tidyverse](https://www.tidyverse.org/)

## Eléments de langages

Nous allons voir ici les différentes structures de données utilisées dans R, ainsi que les moyens de les créer et de les manipuler.

### Type `vector`

Tout est `vector` de base (au minimum), il n'existe pas de type *scalaire*. La fonction `class()` renvoie la classe de l'objet passé en paramètre. Les fonction`is.<type>()` permet de tester si l'objet en paramètre est du type demandé.

```{r}
a = 5
print(a)
a
class(a)
is.vector(a)
```

Si nous créons le vecteur `1 2 3 4 5` (grâce à la commande `1:5`), nous pouvons voir que les retours des fonctions `class()` et `is.vector()` sont les mêmes que pour la variable `a` ci-dessus.

```{r}
1:5
class(1:5)
is.vector(1:5)
```

Ci-dessous sont présentés différents moyens de créer des vecteurs.

```{r}
c(1, 3, 5)
c("A", "b")
c("a", 1:3)
vector("numeric", 5)
1:5
5:1
seq(1, 5)
seq(1, 5, length = 9)
seq(1, 5, by = .5)
seq(1, 5, by = .75)
seq(5, 1, by = -.5)
rep(1:5, times = 3)
rep(1:5, each = 2)
rep(1:5, times = 3, each = 2)
runif(10)
rnorm(10)
rnorm(10, 100, 20)
```

Pour accéder aux éléments d'un vecteur, nous utilisons les `[]`. Dedans, nous pouvons soit mettre des indices, soit un vecteur booléen de même taille que le vecteur initial. Les fonctions `head()` et `tail()` permettent d'avoir les premières ou les dernières valeurs (6 par défaut, modifiables si besoin).

```{r}
x = rnorm(100)
x[1]
x[c(1, 5, 10)]
x[x > 2]
head(x)
head(x, 10)
tail(x)
tail(x, 10)
```


### Type `list`

Si nous souhaitons mettre ensemble des éléments de type différents, il existe aussi des `list` (nommées ou non, voire partiellement), créées via la fonction `list()`. Ci-dessous sont présentées différentes listes et comment on accède aux élément de celle-ci (avec des `[[]]` ou l'opérateur `$` suivi du nom du sous-objet.

```{r}
a = list(1:5, month.abb, pi)
a
class(a)
b = list(b = 1:5, mois = month.abb, pi = pi)
b
c = list(1:5, mois = month.abb, pi = pi)
c
c[[1]]
c[[2]]
c[["mois"]]
c$mois
d = list(d1 = c, d2 = head(x))
d
d$d1
d$d2
d$d1$mois
```

### Type `matrix` (et `array`)

Si on souhaite créer des tableaux à 2 dimensions, il faut utiliser la fonction `matrix()`, qui renvoie un objet `matrix`. On utilise les `[,]` pour accéder aux cellules de la matrice, avec tout ce qui est pour les lignes avant la virgule, et pour les colonnes après.

```{r}
matrix(0, nrow = 2, ncol = 5)
matrix(1:10, 2, 5)
matrix(1:10, 2, 5, byrow = TRUE)
m = matrix(runif(100), 20, 5)
m
dim(m)
head(m)
m[1,]
m[1:3,]
m[,1]
m[,1:3]
m[1,1]
m[1:3,1]
m[1,1:3]
m[1:3,1:3]
```

Le type `array` est une extension de `matrix` à plus de 2 dimensions. Nous ne verrons pas ce type pour le moment.

```{r}
class(m)
is.array(m)
```

### Type `data.frame`

En statistique, nous avons couramment besoin de tables d'individus (ou d'objets) décrits par des variables. En R, ce type de données est contenu, de base, dans des `data.frame`. Pour information, il existe un certain nombre de données déjà présentes dans R, dont vous pouvez obtenir la liste par la fonction `data()` exécutée dans la console. De plus, pour accéder à l'aide d'un jeu de données, vous pouvez exécuter soit `help(<jeu>)` ou `?<jeu>`. Ici, le jeu de données utilisé est `mtcars`.

```{r}
mtcars
class(mtcars)
head(mtcars)
names(mtcars)
rownames(mtcars)
dim(mtcars)
str(mtcars)
```

Pour accéder aux données, nous pouvons soit utiliser le même procédé que pour une `matrix`, soit des moyens plus spécifiques.

```{r}
mtcars[1,]
mtcars[,1]
mtcars[1]
mtcars[,"mpg"]
mtcars["mpg"]
mtcars$mpg
mtcars["Mazda RX4",]
mtcars[1:5, c("mpg", "hp", "qsec")]
mtcars[c("Mazda RX4", "Hornet Sportabout"), 1:3]
mtcars[mtcars$mpg > 30,]
```


### Type `factor`

Puisque R est un langage orienté statistique, il dispose d'un type particulier permettant de coder des variables qualitatives, le type `factor`. Comme nous pouvons le voir en transformant la variable en `numeric`, ce type code chaque modalité numériquement (en valeur entière de 1 à $n_{modalité}$) et garde la liste des modalités en plus (qu'on peut obtenir avec `levels()`). 

```{r}
class(iris$Species)
head(iris$Species)
levels(iris$Species)
as.numeric(iris$Species)
as.character(iris$Species)
```


### `tibble`

Dans l'univers `tidyverse`, c'est l'utilisation du type [`tibble`](http://tibble.tidyverse.org/) qui est privilégié. Pour information, la fonction `tibble()` sert à transformer un objet dans cette classe, ou à en créer un nouveau (pas vu ici).

```{r}
library(tibble)
mtt = as_tibble(mtcars)
mtt
class(mtt)
head(mtt)
```


## Importation de données

Le `tidyverse` inclut trois packages permettant l'importation de données externes, contenues dans des fichiers (ainsi que l'exportation). Nous allons ici importer des données classiques (150 *iris* de trois espèces différentes, décrits par 4 variable), disponibles dans trois formats : [texte délimité](Iris.txt), [Excel](Iris.xlsx) et [SAS](Iris.sas7bdat). Les trois fonctions qu'on va utiliser renvoient un objet de type `tibble`.

### Texte délimité

Pour cela, nous utilisons le package [`readr`](http://readr.tidyverse.org/), qui améliore les fonctions déjà présentes. Les nouvelles fonctions sont plutôt performantes, et *comprennent* les données, ce qui permet de limiter les besoins de paramétrisation de celles-ci.

```{r}
library(readr)
iris_txt = read_delim("Iris.txt", delim = "\t")
iris_txt
```

### Fichier Excel

Le package [`readxl`](http://readxl.tidyverse.org/) permet donc de lire des fichiers Excel (quelque soit le format : `xlsx` ou `xls`). La fonction `read_excel()` détecte justement le format du fichier.

```{r}
library(readxl)
iris_xlsx = read_excel("Iris.xlsx")
iris_xlsx
```

### Fichier SAS

Enfin, pour importer des données SAS mais aussi SPSS et Stata, il existe le package [`haven`](http://haven.tidyverse.org/), avec la fonction `read_sas()`.

```{r}
library(haven)
iris_sas = read_sas("Iris.sas7bdat")
iris_sas
```


## Manipulation de données

Pour tout ce qui est manipulation de données, au sens `SQL`, nous disposons du package [`dplyr`](http://dplyr.tidyverse.org/) qui fournit toutes les fonctions utilisées ici. Bien qu'il y ait aussi des fonctions de base dans R, ce package est préférable.

Vous remarquerez l'utilisation de l'opérateur `%>%` pour enchaîner les opérations. Celui-ci est fournit par le package [`magrittr`](http://magrittr.tidyverse.org/), lui aussi dans le `tidyverse`. Ce formalisme permet d'avoir un code plus lisible, car déroulant les étapes les unes après les autres, contrairement à la programmation classique dans R.

```{r}
library(dplyr)
```


### Restriction et projection

Ici, les deux opérations consistent respectivement à sélectionner des lignes (*restriction*) ou des colonnes (*projection*).

#### Restriction par filtre

```{r}
mtcars %>% filter(mpg > 30)
mtcars %>% filter(mpg > 30 & qsec < 19)
mtcars %>% filter(carb == 8)
mtcars %>% filter(between(mpg, 30, 32))
```

#### Sélection de lignes par indices

```{r}
mtcars %>% slice(1:5)
mtcars %>% slice(25:n()) # n() indique le nombre de lignes de la table
mtcars %>% slice(seq(1, n(), by = 4))
```

#### Projection

```{r}
head(mtcars) %>% select(mpg)
head(mtcars) %>% select(qsec, mpg, hp)
head(mtcars) %>% select(5, 3, 9)
head(mtcars) %>% select(starts_with("c")) # d'autres possibilités de ce type existent (voir ?select_helpers)
```

#### Suppression des doublons

```{r}
head(mtcars) %>% select(cyl)
```

```{r}
head(mtcars) %>% select(cyl) %>% distinct()
```

### Tri

La fonction `arrange()` permet le tri sur une ou plusieurs variables, avec `desc()` pour indiquer un ordre décroissant.

```{r}
head(mtcars) %>% arrange(mpg)
head(mtcars) %>% arrange(am, mpg)
head(mtcars) %>% arrange(desc(mpg))
```

### Ajout de variables

Comme vous avez pu le remarquer, dans les différents exemples ci-dessus, le nom des lignes est supprimé. Pour le récupérer, nous utilisons la fonction `rownames_to_column()`, qui permet de le transformer en variable.

```{r}
head(mtcars) %>% rownames_to_column(var = "car")
```

Pour ajouter une variable, il existe la fonction `mutate()`.

```{r}
head(mtcars) %>% mutate(ratio = wt / hp, zero = 0, wt = NULL, hp = NULL)
head(mtcars) %>% mutate(n = row_number(), rang_mpg = min_rank(desc(mpg)))
```

Si l'on veut garder uniquement la variable nouvellement créée, on utilise `transmute()`.

```{r}
head(mtcars) %>% transmute(ratio = wt / hp)
```


### Calcul d'agrégat

Pour résumer une ou plusieurs variables, nous utilisons la fonction `summarise()`.

```{r}
mtcars %>% summarise(
  n = n(),
  mpg_mean = mean(mpg),
  nbtype_carb = n_distinct(carb)
)
```

Et si l'on souhaite effecture par groupes déterminés par les modalités d'une variable, il existe la fonction `group_by()`.

```{r}
mtcars %>%
  group_by(cyl) %>%
  summarise(
  n = n(),
  mpg_mean = mean(mpg),
  nbtype_carb = n_distinct(carb)
)
```


### Jointure

Pour tester les méthodes, nous créons une nouvelle table `engine`, indiquant le type en fonction de la valeur de `cyl`. Vous remarquerez que par rapport à `mtcars`, il y a une valeur en moins (4) et une valeur en plus (12).

```{r}
engine = tibble(
  cyl = c(6, 8, 12),
  type = c("medium", "big", "very big")
)
```

Nous pouvons maintenant utiliser les différentes fonctions de jointure disponibles.

```{r}
mtcars %>% inner_join(engine)
mtcars %>% left_join(engine)
mtcars %>% right_join(engine)
mtcars %>% full_join(engine)
mtcars %>% semi_join(engine)
mtcars %>% anti_join(engine)
```

### Sinon, du `SQL` sur les `data.frame`

La librairie `sqldf` permet d'exécuter des requêtes `SQL` directement sur les `data.frame` présents dans `R`. Voici un exemple simple :

```{r}
library(sqldf)
sqldf("
SELECT cyl, AVG(mpg), AVG(disp), AVG(hp), AVG(drat), AVG(wt), AVG(qsec)
  FROM mtcars
  GROUP BY cyl;
      ")
```



## Document `R markdown`

Un document `R markdown` (généralement enregistré avec l'extension `.rmd` ou `.Rmd`) permet d'une part d'utiliser la syntaxe [`markdown`](https://daringfireball.net/projects/markdown/) pour écrire du texte, mais aussi d'inclure des commandes `R` directement dans le document. Ainsi, un seul document contient le code et le commentaire, ce qui est un atout non négligeable pour des rapports ou présentations devant être mises à jour ou refaits régulièrement.

Il est possible d'inclure les commandes `R` soit dans un bloc de code, appelé *chunk* dans **R Studio**, ou en ligne, appelé *inline chunk*.

Pour créer un document `R markdown` dans **R Studio**, vous pouvez cliquer sur l'icône avec un plus, puis sur *R markdown...*. Vous devez voir apparaître une interface vous demandant de choisir entre un document, une présentation, une application *Shiny* ou de choisir un *template* prédéfini. Nous allons rester sur le *document* pour le moment. De plus, vous pouvez indiquer le titre et l'auteur, ainsi que choisir le format de sortie (HTML, PDF ou Word). Nous allons garder HTML pour le moment.

### En-tête

Lors de la création d'un nouveau document `R markdown`, vous devez voir apparaître en début de document une partie d'en-tête, comme ci-dessous, au format `YAML`.

```
---
title: "Untitled"
author: "FX Jollois"
date: "17/10/2016"
output: html_document
---
```

Dans cette en-tête, nous pouvons donc définir le titre, éventuellement un sous-titre (avec `subtitle:`), le ou les auteurs, la date et des options de sortie. Pour le moment, nous allons garder la sortie au format HTML. Pour passer au format `PDF`, il faut écrire `pdf_document` dans `output` (ainsi qu'avoir $\LaTeX$ installé sur sa machine - ce qui n'est pas le cas à l'IUT). Pour créer un document de type Word, il faut choisir `word_document` pour `output`. 

Il y a d'autres possibilités de sortie, ainsi que la possibilité d'ajouter d'autres paramètres de sortie, que nous ne verrons pas ici.

### *Chunk*

Un *chunk* sera donc un bloc de commande `R` (ou autre langage possible) qui sera exécuté par **R Studio**. Pour cela, il faut indiquer sur la première ligne le langage utilisé. Pour `R`, voici donc un exemple simple

<pre><code>&#96;&#96;&#96;{r}
# code R
summary(iris)
&#96;&#96;&#96;</code></pre>

Dans le document sera donc intégré à la fois le code, ainsi que le résultat de son exécution. L'exemple donnera donc

```{r}
# code R
summary(iris)
```

Il est possible de nommer le *chunk* en lui donnant un label (sans espace, sans accent) après `r` dans les `{}`. Ceci est intéressant surtout dans l'étape de développement, car si une erreur arrive lors de l'exécution, il sera plus facile de retrouver dans quel *chunk* est l'erreur (indiqué lors de l'affichage de l'erreur).

De plus, il est possible de mettre des options dans le *chunk*, toujours dans les `{}`, après une `","`. Voici quelques options classiques et utiles (avec leur valeur par défaut indiquée, si elle existe) :

- `include = TRUE` : si `FALSE`, le code est exécuté mais il n'est pas inclus dans le document (ni le code, ni son résultat)
- `echo = TRUE` : si `FALSE`, le code n'est pas affiché mais bien exécuté
- `eval = TRUE` : si `FALSE`, le code est affiché mais n'est pas exécuté
- `results = 'markup'` : permet de définir comment le résultat est affiché (intéressant pour les tableaux, cf plus loin)
- `fig.cap` : titre du graphique produit

Il est possible de mettre plusieurs options, toutes séparées par des `","`.

#### Quelques exemples

Dans la suite, voici quelques exemples de *chunks* avec options. Regardez le source pour mieux comprendre le fonctionnement.

Tout d'abord, on importe les données `heart.txt`, mais ce genre de code n'est souvent pas à inclure, dans le sens où l'on ne veut ni l'afficher, ni voir de résultat.

```{r import, include = FALSE}
library(readr)
heart = read_table("Iris.txt")
```

Ensuite, la librairie `knitr` contient une fonction `kable()` permettant d'afficher un `data.frame` au format `markdown`. Cela permet d'avoir un résultat plus lisible qu'une sortie de console `R` classique.

```{r head}
knitr::kable(head(heart))
```

Enfin, on peut vouloir faire un graphique, ce qui pourrait donner ce qui suit. Pour ce genre de présentation, nous pouvons décider de ne pas afficher le code permettant de les obtenir.

```{r graph, fig.cap = "Répartition du sexe des individus selon le problème cardiaque", echo = FALSE}
par(mar = c(4, 4, 2, 0) + .1, font.lab = 3)
couleurs = c("orange", "seagreen", "steelblue")
boxplot(Sepal.Length ~ Species, data = iris,
        col = couleurs,
        main = "Influence de l'espèce sur le sépale",
        ylab = "Longueur du sépale (en cm)",
        xlab = "Type d'iris")
```

### *Inline chunk* 

On peut faire des *chunks* en ligne en encadrant le code avec des `` ` `` et en commencant le code par un `r`. Par exemple, on peut dire que dans le jeu de données `heart` sont présentés `r nrow(heart)` individus et `r ncol(heart)` variables.

### Paramètres globaux des *chunks*

Il est possible de déterminer des paramètres globaux pour tous les blocs *chunks* du document (sauf paramètres locaux précisés). Ceci doit se faire comme suit, avec la fonction `set()` de l'objet `opts_chunk` de la librairie `knitr`. Il est par exemple possible de définir `echo=FALSE` pour n'avoir aucun code apparaissant dans le document.

```
knitr::opts_chunk$set(...)
```

## A faire

Dans votre document, penser à nommer chaque chunk différement. Et n'hésiter pas à commenter le document pour le rendre plus conforme à ce qu'on pourrait vouloir produire comme document.

Vous trouverez sur le site [rmarkdown](https://daringfireball.net/projects/markdown/) beaucoup d'informations et de compléments sur cette librairie. Beaucoup sont résumées dans ce [document](https://www.rstudio.com/wp-content/uploads/2015/03/rmarkdown-reference.pdf).

1. Créer un nouveau document `R markdown`, intitulé `"TP"`, avec votre nom comme auteur
1. Sauvegarder ce document sous le nom `"TP.Rmd"`
1. Cliquer sur le bouton *knit* pour voir le résultat de l'exemple fourni
1. Supprimer le contenu du document, en gardant uniquement l'en-tête
1. Paramétrer l'ensemble des chunks pour ne pas voir apparaître le code des *chunks* dans le résultat
1. Créer 4 titres de niveau 2, avec le contenu suivant
    1. **Données** : 
        - écrire un texte introductif précisant (en ligne) le nombre de lignes et de colonnes du jeu de données `mtcars`, et incluant un lien vers la pagede présentation <https://stat.ethz.ch/R-manual/R-devel/library/datasets/html/mtcars.html>
        - afficher proprement l'ensemble du jeu de données
    3. **Consommation**
        - Histogramme de la consommation (variable `mpg`, fonction `hist()`)
        - Boîte à moustache de la même variable (fonction `boxplot()`)
    2. **Transmission** :
        - créer une nouvelle variable `trans` dans le jeu de données `mtcars` prenant comme valeur `"automatic"` pour `am == 0` et `"manual"` pour `am == 1`, en affichant le code pour la créer
        - afficher un tableau à deux colonnes : 
            - `"Transmission"` avec les deux modalités de `trans`
            - `"Effectif"` avec l'effectif pour chaque transmission
        - afficher le diagramme circulaire de la répartition des voitures en fonction de leur transmission avec les paramètres suivants (fonction `pie()` et fonction `table()`) :
            - un titre de figure indiquant ce qui est représenté (cf `fig.cap`)
            - centrage dans le document (cf `fig.align`)
            - largeur et hauteur de `2.5`(cf `fig.width` et `fig.height`)
            - la couleur `"orange"` pour `"automatic"` et `"blue"` pour `"manual"` (option `color` de la fonction `pie()`)
    4. **Consommation et transmission** : trois sous-parties (avec des titres de niveau 3 à mettre)
        - *Sous-tables* : Faire deux sous-tables, une pour `"automatic"`, l'autre pour `"manual"`
        - *Automatique* : représenter l'histogramme et la boîte à moustaches de la consommation pour les voitures à transmission automatique
        - *Manuel* : faire de même pour les voitures à transmission manuelle

