---
title: "ACM - TD"
output: 
  html_document:
    toc: true
    toc_float: true
---

```{r setup, include=FALSE}
knitr::opts_chunk$set(comment = NA)
```

Dans ce TD, nous aborderons la réalisation de l'ACM sous R. Vous devez exécuter l'ensemble des commandes réalisées ici (et les comprendre), afin de pouvoir les reproduire.

En plus des packages présentés ci-dessous, nous devrons utiliser d'autres packages (inclus dans le chargement du package `tidyverse`) pour réaliser les graphiques et autres tableaux.

```{r package}
library(tidyverse)
# library(stringr)
library(formattable)
```

## Package `FactoMiner`

Nous utilisons encore le package [`FactoMineR`](http://factominer.free.fr/) pour réaliser les calculs de l'ACM.


### Données `poison`

Nous allons utiliser le jeu de données [`poison`](https://rdrr.io/cran/FactoMineR/man/poison.html). Celui-ci concerne une étude sur une intoxication alimentaire d'enfants dans une école.

```{r data}
library(FactoMineR)
data(poison)
```

```{r, echo=FALSE}
formattable(poison)
```


### Calcul de l'ACM

On utilise la fonction `MCA()`, dont voici les options principales

- `ncp` : nombre de composantes à retenir (5 par défaut)
- `graph` : affiche ou non les deux graphiques (oui par défaut)
- ...

Ici, nous ne voulons pas les graphiques tout de suite. Et nous réalisons l'ACM que sur les variables symptômes et consommations, pas les autres.

```{r acp}
acm = MCA(poison[,5:15], graph = FALSE)
```

L'objet renvoyé est une liste avec toutes les informations importantes.

```{r names}
names(acm)
```

Le contenu de cet objet est plutôt bien détaillé (mais en anglais) lorsqu'on l'affiche.

```{r print}
acm
```


### Variance expliquée

L'objet `eig` est une `matrix`, contenant pour chaque composante :

- la valeur propre
- le pourcentage de variance expliquée
- le pourcentage cumulé de variance expliquée

```{r eigen}
acm$eig
```

On peut donc produire le graphique de la variance expliquée, par composante. Remarquez que le graphique des valeurs propres donnent exactement le même graphique, à l'échelle des ordonnées près (*à tester*).

```{r eigonplot1}
barplot(acm$eig[,2])
```

On peut aussi montrer la variance expliquée cumulée.

```{r eigenplot2}
plot(acm$eig[,3])
```

Mais aussi, et c'est important en ACM, le saut de variance expliquée entre deux composantes.

```{r}
plot(acm$eig[-nrow(acm$eig),2] - acm$eig[-1,2],type = "b")
```


*A faire* : représenter dans un même graphique les deux informations comme ci-dessous par exemple.

```{r eigenplot3, echo=FALSE}
b = barplot(acm$eig[,2], 
            xlab = "Composantes", ylab = "% variance expliquée",
            col = "darkslategray")
lines(b[-nrow(acm$eig)], acm$eig[-nrow(acm$eig),2] - acm$eig[-1,2],
      type = "b", col = "red", lwd = 2)
```


### Représentation graphique

#### Toutes les modalités

Par défaut, lorsqu'on utilise la fonction `plot()` sur l'objet obtenu, on obtient le *premier plan factoriel*, avec les 2 premières composantes. Les individus et les modalités sont représentées.

```{r plot}
plot(acm)
```

Si on veut choisir les composantes à représenter, nous utilisons le paramètre `axes`.

```{r plot13}
plot(acm, axes = c(1, 3))
```

#### Individus uniquement

Pour n'avoir que les individus, il faut rendre invisible les modalités. Ce sont toujours les 2 premières composantes par défaut (et la syntaxe est la même pour changer les composantes).

```{r plotind}
plot(acm, invisible = "var")
```


#### Modalités uniquement

Et pour n'avoir que les modalités des variables, il faut rendre invisibles les individus

```{r plotmodalites}
plot(acm, invisible = "ind")
```

#### Variables

Il est aussi possible d'avoir une représentation des variables, chacune étant un *pseudo*-barycentre de ces modalités.

```{r plotvar}
plot(acm, choix = "var")
```


### Contributions et qualité de représentation

Il est possible d'obtenir la contribution de chaque modalité dans l'objet `contrib`, lui-même dans l'objet `var` du résultat de la fonction. Idem pour les individus (sous-objet `contrib` dans l'objet `ind`).

Pour la qualité de représentation, celle-ci est stockée dans le sous-objet `cos2` (de `ind` pour les individus et de `var` pour les modalités).

Ici, vu le nombre de modalités, il est possible de toutes les afficher pour mieux analyser.

```{r axe1}
round(acm$var$contrib)
round(acm$var$cos2, 2)
```

On fait de même pour les individus (*à tester*). 

Mais il y a de plus une valeur test pour chaque modalité (sous-objet objet `v.test` de `var`), permettant de savoir si celle-ci est significativement éloigné du centre de gravité ou non (vrai si valeur absolue $>$ 2).

```{r}
round(acm$var$v.test,1)
```


### Interprétation

#### Nombre de composantes

Si nous regardons la variance cumulée, nous remarquons qu'avec 2 composantes, nous expliquons 46% de l'information, et 81% avec 6 axes (la moitié).

#### Axe 1

Le premier axe est relié aux modalités suivantes (toutes avec des valeurs tests absolues supérieures à 3):

- avec coordonnées positives : `Abdo_n`, `Diarrhea_n`, `Fever_n` et `Mayo_n` et das une moindre mesure `Cheese_n` ;
- avec coordonnées négatives : `Diarrhea_y`, `Fever_y`, `Abdo_y`, `Vomit_y` et `Nausea_y`.

```{r}
ct1 = acm$var$contrib %>%
  data.frame() %>%
  rownames_to_column(var = "mod") %>%
  transmute(modalite = mod, contribution = round(Dim.1, 1))
co1 = acm$var$coord %>%
  data.frame() %>%
  rownames_to_column(var = "mod") %>%
  transmute(modalite = mod, coordonnee = round(Dim.1, 1))
vt1 = acm$var$v.test %>%
  data.frame() %>%
  rownames_to_column(var = "mod") %>%
  transmute(modalite = mod, v.test = round(Dim.1, 1))
ax1 = ct1 %>% inner_join(co1) %>% inner_join(vt1)
ax1 %>%
  arrange(desc(contribution))
```

Il oppose donc les enfants ayant des symptômes d'intoxication alimentaire, sur la gauche du graphique (valeurs négatives sur l'axe), contre ceux n'en présentant pas à droite (valeurs positives donc).

#### Autres axes

*A Faire* : si possible en automatisant le processus.

## FactoInvestigate

En plus du package `FactoMineR`, il existe le package [`FactoInvestigate`](http://factominer.free.fr/reporting/index_fr.html) qui permet de créer un rapport automatique pour l'interprétation d'un résultat d'une fonction de `FactoMineR` (ici, de `MCA()` donc). 

Voila comment lancer la création du rapport.

```{r investigate, eval=FALSE}
library(FactoInvestigate)
Investigate(acm, file = "Investigate-ACM.Rmd")
```

Une fois que la fonction a fini, elle affiche la page html créée dans un navigateur. Vous trouverez ici le [fichier produit](Investigate-ACM.html).

## Package `Factoshiny`

Dans le même état d'esprit, le package [`Factoshiny`](http://factominer.free.fr/graphs/factoshiny-fr.html) permet lui de lancer une application dans un navigateur web pour réaliser une analyse des résultats, ainsi que pour exporter des graphiques et récupérer des tableaux. Voici comment lancer l'application :

```{r shiny, eval=FALSE}
library(Factoshiny)
MCAshiny(acm)
```

## A faire

Merci de produire un document `Rmarkdown` contenant l'ensemble du code et des commentaires.

### Continuer sur `poison`

Reprendre l'ACM ci-dessous en ajoutant donc les quatre premières variables de la table `poison` en variables illustratives.

### AirBnB à Paris

Le site [Inside AirBnB](http://insideairbnb.com/) met à disposition les informations sur les logements proposés sur le site [AirBnB](https://www.airbnb.fr/) dans différentes villes, et en particulier [Paris](http://insideairbnb.com/paris/). Nous allons uiliser les données du [2 septembre 2015](airbnb-paris-2015-09-02.csv) (fichier légèrement retravaillé).

```{r}
airbnb = read.table("airbnb-paris-2015-09-02.csv", 
                    header = T, sep = ",", quote = '"')
```

```{r, echo=FALSE}
DT::datatable(head(airbnb, 100))
```

Nous allons nous intéresser aux informations sur les équipements des logements (ensemble des variables binaires).

Vous devez donc réaliser les étapes suivantes :

- Décrire rapidement les données
- Réaliser une ACM et produire les graphiques nécessaires à l'interprétation
    - ne pas hésiter à ajouter des variables en illustratives
- Que peut-on dire globalement ?






