---
title: "TP3 - Medicaments"
subtitle: "Diffusion interactive"
runtime: shiny
output:
  flexdashboard::flex_dashboard:
    orientation: rows
    vertical_layout: fill
---

```{r setup, include=FALSE}
library(flexdashboard)
library(tidyverse)

load("bd-medicaments.RData")
load("bd-medicaments-tab.RData")

CIS_active = subset(CIS, StatutAMM == "Autorisation active" & EtatComm == "Commercialisée")
CIS_CIP_active = merge(CIS_active, CIS_CIP, by = "CodeCIS")

SMR = data.frame(
  valeur = c("Insuffisant","Faible", "Modéré", "Important", "Non précisé", "Commentaires", "Plusieurs avis", "Inconnu"),
  icone = c("fa-thumbs-down", "fa-thumbs-o-down", "fa-thumbs-o-up", "fa-thumbs-up", "fa-question", "fa-comment", "fa-clone", "fa-question"),
  couleur = c("red", "orange", "lightgreen", "green", "#666", "blue", "#900", "#666"),
  stringsAsFactors = FALSE
)
```

# Informations générales

## Column 

### Quelques infos (q1)

```{r}
knitr::kable(tab1, align = c("l", "r"))
```

### Répartition des médicaments (q3 - par type de générique)

```{r}
knitr::kable(tab3, digits = 2)
```

## Column 

### Top 10 composants (q2)

```{r}
knitr::kable(tab2, row.names = FALSE)
```

# Détails {data-orientation=columns}

## Col 1

### Type de voies d'administration (q4)

```{r}
knitr::kable(tab4, row.names = FALSE)
```

## col 2

### SMR insuffisant (q5)

```{r}
knitr::kable(subset(tab5, select = -CodeCIS), row.names = FALSE)
```


# Lien Remboursement-SMR

### Lien

```{r eval=FALSE}
table = CIS_CIP_active  %>% 
  inner_join(CIS_SMR, by = "CodeCIS") %>%
  select(ValeurSMR, Taux) %>%
  drop_na()
ggplot(table, aes(ValeurSMR, factor(Taux))) +
  scale_x_discrete(limits = c("Insuffisant", "Faible", "Modéré", "Important")) +
  scale_y_discrete(limits = c("15", "30", "65", "100")) + 
  geom_bin2d() +
  ylab("Taux")
```


# Recherche {data-orientation=columns}

## Colonne de choix {.sidebar}

Vous pouvez rechercher ici un médicament en particulier pour avoir des informations sur lui

```{r eval=FALSE}
denom = CIS_active$Denomination
espace = regexpr("[, ]", denom)
premier = unique(substr(denom, 1, espace - 1))
```

```{r eval=FALSE}
selectInput("initiale", label = "Première lettre",
            choices = LETTERS)
```

```{r eval=FALSE}
renderUI({
  liste = premier[substr(premier, 1, 1) == input$initiale]
  if (!is.null(liste)) {
    selectInput("famille", 
                label = "Famille de médicament",
                choices = liste)
  }
})
```

```{r eval=FALSE}
renderUI({
  if (!is.null(input$famille)) {
    possible = substr(CIS_active$Denomination, 1, nchar(input$famille)) == input$famille
    selectInput("medoc", label = "Médicament",
                choices = CIS_active$Denomination[possible])
  }
})
```

```{r eval=FALSE}
renderUI({
  table = subset(CIS_active, Denomination == input$medoc)
  m = merge(table, CIS_CIP, by = "CodeCIS")
  selectInput("pres", label = "Présentation",
              choices = m$Libelle)
})
```

## Colonne 

### Informations sur le médicament choisi

```{r eval=FALSE}
renderTable({
  table = subset(CIS_active, Denomination == input$medoc)
  if (nrow(table) > 0)
    data.frame(
      Information = names(table),
      Valeur = unlist(table),
      stringsAsFactors = FALSE
    )
})
```

## Colonne 

### Prix du médicament

```{r eval=FALSE}
renderValueBox({
  prix = NULL
  table = subset(CIS_CIP_active, 
                 Denomination == input$medoc & Libelle == input$pres)
  if (nrow(table) > 0)
    prix = table$Prix
  if (!is.null(prix)) {
    if (!is.na(prix))
      valueBox(prix, icon = "fa-euro", color = "lightblue")
    else
      valueBox("Inconnu", icon = "fa-euro", color = "red")
  } else {
    valueBox("Inconnu", icon = "fa-euro", color = "red")
  }
})
```


### Taux de remboursement

```{r eval=FALSE}
renderGauge({
  taux = NULL
  table = subset(CIS_CIP_active, 
                 Denomination == input$medoc & Libelle == input$pres)
  if (nrow(table) > 0)
    taux = table$Taux
  if (!is.null(taux)) {
    if (!is.na(taux)) {
      gauge(taux, 0, 100, symbol = "%",
            gaugeSectors(success = c(80, 100), 
                         warning = c(40, 79), 
                         danger = c(0, 39)))
    } else {
      gauge(0, 0, 100, symbol = "%", label = "Inconnu")
    }
  } else {
    gauge(0, 0, 100, symbol = "%", label = "Inconnu")
  }
})
```

### Statut Médical Rendu

```{r eval=FALSE}
renderValueBox({
  table = subset(CIS_active, Denomination == input$medoc)
  m = subset(CIS_SMR, CodeCIS == table$CodeCIS)
  if (nrow(m) == 1)
    smr = subset(SMR, valeur == m$ValeurSMR)
  else {
    if (nrow(m) > 1) {
      smr = subset(SMR, valeur == "Plusieurs avis")
    } else {
      smr = subset(SMR, valeur == "Inconnu")
    }
  }
  valueBox(smr$valeur, 
           icon = smr$icone, 
           color = smr$couleur)
})
```

