---
title: Initiation à `R`
subtitle: DU Analyste Big Data
output:
    html_document:
        toc: true
        toc_float: true
        toc_depth: 3
---

```{r setup, include=FALSE}
knitr::opts_chunk$set(echo = TRUE)
```

Dans ce document sont présentés les concepts principaux du logiciel `R` (éléments de langage, données manipulées, manipulation de données, ...). 


## Présentation de R et de son environnement

Le logiciel **R** est un langage dédié à la statistique. Celui-ci est interprété (i.e. exécuté à la volée). Pour simplifier son utilisation, il est possible d'écrire des scripts contenant plusieurs commandes à exécuter. Il a l'avantage d'être open source, et surtout d'être très utilisé par la communauté scientifique. Toute nouvelle méthode statistique a très rapidement une implémentation dans ce langage, ce qui n'est pas le cas pour d'autres langages.

Pour simplifier le développement de programme R, il est nécessaire d'avoir une interface graphique (appelée aussi *GUI*). Celle offerte par R est très simpliste et beaucoup préfèrent utiliser **RStudio**, à juste titre. Cet outil permet de réellement fluidifier le travail avec ce langage.

Enfin, R, dans l'esprit open source, offre la possibilité de charger des paquets (ou *packages* ou *library*) afin d'étendre ses possibilités. Il en existe un très grand nombre sur le site du **CRAN**, parfois redondants entre eux. Pour cette session, nous allons utiliser les paquets contenus dans `tidyverse`, qui est une collection de librairies très bien faites et adaptées pour la *Data Science*.

Voici quelques liens intéressants pour ce cours:

- [R](http://www.r-project.org)
- [RStudio](http://www.rstudio.com)
- [tidyverse](https://www.tidyverse.org/)

## Eléments de langages

Nous allons voir ici les différentes structures de données utilisées dans R, ainsi que les moyens de les créer et de les manipuler.

### Type `vector`

Tout est `vector` de base (au minimum), il n'existe pas de type *scalaire*. La fonction `class()` renvoie la classe de l'objet passé en paramètre. Les fonction`is.<type>()` permet de tester si l'objet en paramètre est du type demandé.

```{r}
a = 5
print(a)
a
class(a)
is.vector(a)
```

Si nous créons le vecteur `1 2 3 4 5` (grâce à la commande `1:5`), nous pouvons voir que les retours des fonctions `class()` et `is.vector()` sont les mêmes que pour la variable `a` ci-dessus.

```{r}
1:5
class(1:5)
is.vector(1:5)
```

Ci-dessous sont présentés différents moyens de créer des vecteurs.

```{r}
c(1, 3, 5)
c("A", "b")
c("a", 1:3)
vector("numeric", 5)
1:5
5:1
seq(1, 5)
seq(1, 5, length = 9)
seq(1, 5, by = .5)
seq(1, 5, by = .75)
seq(5, 1, by = -.5)
rep(1:5, times = 3)
rep(1:5, each = 2)
rep(1:5, times = 3, each = 2)
runif(10)
rnorm(10)
rnorm(10, 100, 20)
```

Pour accéder aux éléments d'un vecteur, nous utilisons les `[]`. Dedans, nous pouvons soit mettre des indices, soit un vecteur booléen de même taille que le vecteur initial. Les fonctions `head()` et `tail()` permettent d'avoir les premières ou les dernières valeurs (6 par défaut, modifiables si besoin).

```{r}
x = rnorm(100)
x[1]
x[c(1, 5, 10)]
x[x > 2]
head(x)
head(x, 10)
tail(x)
tail(x, 10)
```


### Type `list`

Si nous souhaitons mettre ensemble des éléments de type différents, il existe aussi des `list` (nommées ou non, voire partiellement), créées via la fonction `list()`. Ci-dessous sont présentées différentes listes et comment on accède aux élément de celle-ci (avec des `[[]]` ou l'opérateur `$` suivi du nom du sous-objet.

```{r}
a = list(1:5, month.abb, pi)
a
class(a)
b = list(b = 1:5, mois = month.abb, pi = pi)
b
c = list(1:5, mois = month.abb, pi = pi)
c
c[[1]]
c[[2]]
c[["mois"]]
c$mois
d = list(d1 = c, d2 = head(x))
d
d$d1
d$d2
d$d1$mois
```

### Type `matrix` (et `array`)

Si on souhaite créer des tableaux à 2 dimensions, il faut utiliser la fonction `matrix()`, qui renvoie un objet `matrix`. On utilise les `[,]` pour accéder aux cellules de la matrice, avec tout ce qui est pour les lignes avant la virgule, et pour les colonnes après.

```{r}
matrix(0, nrow = 2, ncol = 5)
matrix(1:10, 2, 5)
matrix(1:10, 2, 5, byrow = TRUE)
m = matrix(runif(100), 20, 5)
m
dim(m)
head(m)
m[1,]
m[1:3,]
m[,1]
m[,1:3]
m[1,1]
m[1:3,1]
m[1,1:3]
m[1:3,1:3]
```

Le type `array` est une extension de `matrix` à plus de 2 dimensions. Nous ne verrons pas ce type pour le moment.

```{r}
class(m)
is.array(m)
```

### Type `data.frame`

En statistique, nous avons couramment besoin de tables d'individus (ou d'objets) décrits par des variables. En R, ce type de données est contenu, de base, dans des `data.frame`. Pour information, il existe un certain nombre de données déjà présentes dans R, dont vous pouvez obtenir la liste par la fonction `data()` exécutée dans la console. De plus, pour accéder à l'aide d'un jeu de données, vous pouvez exécuter soit `help(<jeu>)` ou `?<jeu>`. Ici, le jeu de données utilisé est `mtcars`.

```{r}
mtcars
class(mtcars)
head(mtcars)
names(mtcars)
rownames(mtcars)
dim(mtcars)
str(mtcars)
```

Pour accéder aux données, nous pouvons soit utiliser le même procédé que pour une `matrix`, soit des moyens plus spécifiques.

```{r}
mtcars[1,]
mtcars[,1]
mtcars[1]
mtcars[,"mpg"]
mtcars["mpg"]
mtcars$mpg
mtcars["Mazda RX4",]
mtcars[1:5, c("mpg", "hp", "qsec")]
mtcars[c("Mazda RX4", "Hornet Sportabout"), 1:3]
mtcars[mtcars$mpg > 30,]
```


### Type `factor`

Puisque R est un langage orienté statistique, il dispose d'un type particulier permettant de coder des variables qualitatives, le type `factor`. Comme nous pouvons le voir en transformant la variable en `numeric`, ce type code chaque modalité numériquement (en valeur entière de 1 à $n_{modalité}$) et garde la liste des modalités en plus (qu'on peut obtenir avec `levels()`). 

```{r}
class(iris$Species)
head(iris$Species)
levels(iris$Species)
as.numeric(iris$Species)
as.character(iris$Species)
```


### `tibble`

Dans l'univers `tidyverse`, c'est l'utilisation du type [`tibble`](http://tibble.tidyverse.org/) qui est privilégié. Pour information, la fonction `tibble()` sert à transformer un objet dans cette classe, ou à en créer un nouveau (pas vu ici).

```{r}
library(tibble)
mtt = as_tibble(mtcars)
mtt
class(mtt)
head(mtt)
```


## Importation de données

Le `tidyverse` inclut trois packages permettant l'importation de données externes, contenues dans des fichiers (ainsi que l'exportation). Nous allons ici importer des données classiques (150 *iris* de trois espèces différentes, décrits par 4 variable), disponibles dans trois formats : [texte délimité](Iris.txt), [Excel](Iris.xlsx) et [SAS](Iris.sas7bdat). Les trois fonctions qu'on va utiliser renvoient un objet de type `tibble`.

### Texte délimité

Pour cela, nous utilisons le package [`readr`](http://readr.tidyverse.org/), qui améliore les fonctions déjà présentes. Les nouvelles fonctions sont plutôt performantes, et *comprennent* les données, ce qui permet de limiter les besoins de paramétrisation de celles-ci.

```{r}
library(readr)
iris_txt = read_delim("Iris.txt", delim = "\t")
iris_txt
```

### Fichier Excel

Le package [`readxl`](http://readxl.tidyverse.org/) permet donc de lire des fichiers Excel (quelque soit le format : `xlsx` ou `xls`). La fonction `read_excel()` détecte justement le format du fichier.

```{r}
library(readxl)
iris_xlsx = read_excel("Iris.xlsx")
iris_xlsx
```

### Fichier SAS

Enfin, pour importer des données SAS mais aussi SPSS et Stata, il existe le package [`haven`](http://haven.tidyverse.org/), avec la fonction `read_sas()`.

```{r}
library(haven)
iris_sas = read_sas("Iris.sas7bdat")
iris_sas
```


## Manipulation de données

Pour tout ce qui est manipulation de données, au sens `SQL`, nous disposons du package [`dplyr`](http://dplyr.tidyverse.org/) qui fournit toutes les fonctions utilisées ici. Bien qu'il y ait aussi des fonctions de base dans R, ce package est préférable.

Vous remarquerez l'utilisation de l'opérateur `%>%` pour enchaîner les opérations. Celui-ci est fournit par le package [`magrittr`](http://magrittr.tidyverse.org/), lui aussi dans le `tidyverse`. Ce formalisme permet d'avoir un code plus lisible, car déroulant les étapes les unes après les autres, contrairement à la programmation classique dans R.

```{r}
library(dplyr)
```


### Restriction et projection

Ici, les deux opérations consistent respectivement à sélectionner des lignes (*restriction*) ou des colonnes (*projection*).

#### Restriction par filtre

```{r}
mtcars %>% filter(mpg > 30)
mtcars %>% filter(mpg > 30 & qsec < 19)
mtcars %>% filter(carb == 8)
mtcars %>% filter(between(mpg, 30, 32))
```

#### Sélection de lignes par indices

```{r}
mtcars %>% slice(1:5)
mtcars %>% slice(25:n()) # n() indique le nombre de lignes de la table
mtcars %>% slice(seq(1, n(), by = 4))
```

#### Projection

```{r}
head(mtcars) %>% select(mpg)
head(mtcars) %>% select(qsec, mpg, hp)
head(mtcars) %>% select(5, 3, 9)
head(mtcars) %>% select(starts_with("c")) # d'autres possibilités de ce type existent (voir ?select_helpers)
```

#### Suppression des doublons

```{r}
head(mtcars) %>% select(cyl)
```

```{r}
head(mtcars) %>% select(cyl) %>% distinct()
```

### Tri

La fonction `arrange()` permet le tri sur une ou plusieurs variables, avec `desc()` pour indiquer un ordre décroissant.

```{r}
head(mtcars) %>% arrange(mpg)
head(mtcars) %>% arrange(am, mpg)
head(mtcars) %>% arrange(desc(mpg))
```

### Ajout de variables

Comme vous avez pu le remarquer, dans les différents exemples ci-dessus, le nom des lignes est supprimé. Pour le récupérer, nous utilisons la fonction `rownames_to_column()`, qui permet de le transformer en variable.

```{r}
head(mtcars) %>% rownames_to_column(var = "car")
```

Pour ajouter une variable, il existe la fonction `mutate()`.

```{r}
head(mtcars) %>% mutate(ratio = wt / hp, zero = 0, wt = NULL, hp = NULL)
head(mtcars) %>% mutate(n = row_number(), rang_mpg = min_rank(desc(mpg)))
```

Si l'on veut garder uniquement la variable nouvellement créée, on utilise `transmute()`.

```{r}
head(mtcars) %>% transmute(ratio = wt / hp)
```


### Calcul d'agrégat

Pour résumer une ou plusieurs variables, nous utilisons la fonction `summarise()`.

```{r}
mtcars %>% summarise(
  n = n(),
  mpg_mean = mean(mpg),
  nbtype_carb = n_distinct(carb)
)
```

Et si l'on souhaite effecture par groupes déterminés par les modalités d'une variable, il existe la fonction `group_by()`.

```{r}
mtcars %>%
  group_by(cyl) %>%
  summarise(
  n = n(),
  mpg_mean = mean(mpg),
  nbtype_carb = n_distinct(carb)
)
```


### Jointure

Pour tester les méthodes, nous créons une nouvelle table `engine`, indiquant le type en fonction de la valeur de `cyl`. Vous remarquerez que par rapport à `mtcars`, il y a une valeur en moins (4) et une valeur en plus (12).

```{r}
engine = tibble(
  cyl = c(6, 8, 12),
  type = c("medium", "big", "very big")
)
```

Nous pouvons maintenant utiliser les différentes fonctions de jointure disponibles.

```{r}
mtcars %>% inner_join(engine)
mtcars %>% left_join(engine)
mtcars %>% right_join(engine)
mtcars %>% full_join(engine)
mtcars %>% semi_join(engine)
mtcars %>% anti_join(engine)
```

### Sinon, du `SQL` sur les `data.frame`

La librairie `sqldf` permet d'exécuter des requêtes `SQL` directement sur les `data.frame` présents dans `R`. Voici un exemple simple :

```{r}
library(sqldf)
sqldf("
SELECT cyl, AVG(mpg), AVG(disp), AVG(hp), AVG(drat), AVG(wt), AVG(qsec)
  FROM mtcars
  GROUP BY cyl;
      ")
```


## Quelques statistiques descriptives

La fonction `summary()` calcule des statistiques basiques sur un vecteur, celles-ci étant dépendantes du type du vecteur. Si elle est appliquée sur un `data.frame`, elle s'applique sur chaque variable.

```{r}
summary(mtcars)
summary(mtcars$mpg)
summary(mtcars$cyl)
summary(as.factor(mtcars$cyl))
```

### Univarié

On peut accéder aux fonctions de calculs des statistiques descriptives directement. Pour les variables quantitatives, nous allons utiliser comme exemple `mpg` qui représente la consommation.

```{r}
mean(mtcars$mpg)
sum(mtcars$mpg)
var(mtcars$mpg)
sd(mtcars$mpg)
min(mtcars$mpg)
max(mtcars$mpg)
range(mtcars$mpg)
median(mtcars$mpg)
quantile(mtcars$mpg)
quantile(mtcars$mpg, probs = 0.99)
quantile(mtcars$mpg, probs = c(0.01, 0.1, 0.9, 0.99))
```

Il existe tout un ensemble de fonctions graphiques dans R base. Mais il est existe la librairie [`ggplot2`](http://ggplot2.tidyverse.org/), proposée dans le `tidyverse`,  qui permet de faire de très bons graphiques et dont voici quelques exemples.

```{r}
library(ggplot2)
ggplot(mtcars, aes(mpg)) + geom_histogram()
ggplot(mtcars, aes(mpg)) + geom_histogram(bins = 20)
ggplot(mtcars, aes(mpg)) + 
  geom_histogram(aes(y = ..density..),
                 breaks = c(10, 15, 18, 20, 22, 25, 35))
ggplot(mtcars, aes("", mpg)) + geom_boxplot()
ggplot(mtcars, aes(sample = mpg)) + geom_qq()
```

Pour les variables qualitatives, nous allons utiliser la variable `cyl` qui représente le nombre de cylindre. Celle-ci étant codée numériquement, toutes les fonctions vues précédemment peuvent s'appliquer (mais n'avoir aucun sens).

```{r}
table(mtcars$cyl)
prop.table(table(mtcars$cyl))
ggplot(mtcars, aes(factor(cyl))) + geom_bar()
ggplot(mtcars, aes("", fill = factor(cyl))) + geom_bar()
ggplot(mtcars, aes("", fill = factor(cyl))) + 
  geom_bar(width = 1) +
  coord_polar(theta = "y")
```

### Bivarié

#### Quanti - Quanti

Dans ce cadre, on peut bien évidemment calculer les statistiques usuelles (covariance, corrélation) et le nuage de points.

```{r}
cov(mtcars$mpg, mtcars$wt)
cor(mtcars$mpg, mtcars$wt)
ggplot(mtcars, aes(wt, mpg)) + geom_point()
```

On peut aller plus loin en faisant un modéle linéaire simple. 

```{r}
m = lm(mpg ~ wt, data = mtcars)
m
summary(m)
plot(m)
ggplot(mtcars, aes(wt, mpg)) + 
  geom_point() +
  geom_smooth(method = "lm")
```

#### Quali - Quali

Ici, on calcule bien évidemment la table de contingence, mais aussi les fréquences totales et marginales (en lignes et en colonnes).

```{r}
t <- table(mtcars$cyl, mtcars$am)
print(t)
prop.table(t)
prop.table(t, margin = 1)
prop.table(t, margin = 2)
ggplot(mtcars, aes(factor(cyl), fill = factor(am))) +
  geom_bar()
ggplot(mtcars, aes(factor(cyl), fill = factor(am))) +
  geom_bar(position = "dodge")
ggplot(mtcars, aes(factor(cyl), fill = factor(am))) +
  geom_bar(position = "fill")
ggplot(mtcars, aes("", fill = factor(cyl))) +
  geom_bar(position = "fill", width = 1) +
  coord_polar(theta = "y") +
  facet_wrap(~ factor(am))
```

#### Quali - Quanti

En plus d'obtenir les statistiques par modalité de la variable qualitative, on peut représenter les boîtes à moustaches.

```{r}
tapply(mtcars$mpg, mtcars$cyl, mean)
tapply(mtcars$mpg, mtcars$cyl, summary)
ggplot(mtcars, aes(factor(cyl), mpg)) +
  geom_boxplot()
ggplot(mtcars, aes(mpg)) +
  geom_histogram() +
  facet_wrap(~ factor(cyl), ncol = 1)
ggplot(mtcars, aes(mpg, col = factor(cyl))) +
  geom_density()
```


## A faire

Sur les données `starwars` (du package `dplyr`), répondre aux demandes suivantes :

1. Lister les personnages humains (cf "Human" dans `species` - on ne veut que leur nom)
1. Lister les différents mondes d'origine (`homeworld`)
1. Calculer la taille moyenne, et le poids moyen de tous les personnages
1. Pour chaque espèce (`species` donc), calculer le nombre de personnage (en triant le résultat par ordre décroissant du nombre de personnage)
1. Calculer la table de contingence des couleurs des yeux (`eye_color`) et des cheveux (`hair_color`), et représenté graphiquement le lien entre les deux variables
1. Visualiser si le lien entre la taille (`height`) et le poids (`mass`) dépend de l'espèce (`species`)